---
title: "Portrait des ménages et de leur logement"
author: "Curbcut"
output: html_document
---

```{r setup 4_1_markdown, include=FALSE}
knitr::opts_chunk$set(echo = FALSE, warning = FALSE)
```

# 4.1.1.1 Répartition ménages selon mode d'occupation

```{r 4_1}
qs::qload(here::here("data/section_4_1.qsm"))
```

_Source: Statistique Canada, Recensement de la population de 2021, analyse et traitement des données par Curbcut_

De 2001 à 2021, la ville de Laval a vu son nombre de ménages augmenter de `r total_prop_diff`, passant de `r total_hh_01` à `r total_hh_21`. Comme illustré ci-dessous au graphique \@ref(fig:plot_4_1_1_1), bien que le nombre de ménages propriétaires ait augmenté en termes absolus, leur proportion est restée relativement stable au cours des deux décennies, variant entre 66,4 % et 69,4 %. Cependant, cette apparente stabilité cache un changement important entre 2016 et 2021, période durant laquelle la proportion de ménages propriétaires a reculé de 69,4 % à 66,7 %. De manière opposée, la proportion de ménages locataires, qui oscillait entre 30,7 % et 33,5 % durant ces 20 ans, a enregistré une hausse significative de 2,9 % entre 2016 et 2021, passant de 30,6 % à 33,5 %.

Ces tendances révèlent un changement structurel dans la dynamique du marché résidentiel à Laval. Entre 2006 et 2011, l'essentiel de la croissance des ménages a été tiré par les propriétaires, reflétant probablement un contexte économique favorable à l'accès à la propriété, avec une augmentation nette de la proportion de ménages propriétaires. En revanche, la période 2016 à 2021 marque un renversement de tendance. Durant ces années, bien que le nombre total de ménages ait continué de croître, cette croissance semble avoir été largement absorbée par les locataires, indiquant un changement dans les conditions économiques ou les préférences résidentielles.

```{r plot_4_1_1_1, include=TRUE, fig.cap="Proportion de ménages propriétaires et locataires", fig.align = 'center'}
plot_4_1_1_1
```

Comme la ville de Laval affiche une proportion plus élevée de ménages propriétaires, la majorité des districts électoraux de Laval comptent davantage de ménages propriétaires que de locataires. C'est particulièrement notable dans des districts comme Auteuil et Saint-François, où, comme le montre la carte \@ref(fig:map_owner_hh), les ménages propriétaires représentent plus de 85 % des ménages. Les districts avec une forte proportion de ménages propriétaires se trouvent généralement en périphérie du centre-ville. À l'inverse, les zones plus proches du centre-sud, telles que Souvenir-Labelle et Concorde-Bois-de-Boulogne, présentent une proportion plus élevée de ménages locataires..

```{r map_total_hh, include=TRUE, fig.cap="Nombre total de ménages par district électoral", fig.align = 'center'}
map_total_hh
```

```{r map_owner_hh, include=TRUE, fig.cap="Pourcentage de ménages propriétaires, par district électoral", fig.align = 'center'}
map_owner_hh
```

```{r map_tenant_hh, include=TRUE, fig.cap="Pourcentage de ménages locataires, par district électoral", fig.align = 'center'}
map_tenant_hh
```

# 4.1.1.2 Catégorie de revenu et mode d'occupation

_Source: Statistique Canada, Recensement de la population de 2021, analyse et traitement des données par Curbcut_

En 2021, bien que la majorité des ménages à Laval soient des propriétaires, la majorité de ceux ayant un revenu inférieur à 60 000 \$ étaient des locataires, avec 80 % des ménages gagnant moins de 20 000 \$ étant locataires, comme le montre le graphique \@ref(fig:plot_4_1_1_2). À l'inverse, parmi les ménages lavallois ayant un revenu annuel d'au moins 60 000 \$, la majorité étaient des propriétaires, avec plus de 90 % des ménages gagnant plus de 125 000 \$ étant propriétaires.

```{r plot_4_1_1_2, include=TRUE, fig.cap="Type de ménage par tranche de revenu", fig.align = 'center'}
plot_4_1_1_2
```

Au niveau des districts électoraux, plusieurs tendances émergent en ce qui concerne la répartition des ménages propriétaires et locataires selon les tranches de revenu. De manière générale, plus un ménage a un revenu élevé, plus il est susceptible d'être propriétaire de son logement. Cependant, le seuil de revenu à partir duquel cette tendance se manifeste varie selon les districts.

Dans les districts de L'Abord-à-Plouffe, Souvenir-Labelle et Chomedey, la proportion de ménages propriétaires dans les tranches de revenus plus faibles est plus élevée que la moyenne lavalloise.  Dans ces districts, plus de 30 % des ménages propriétaires ont un revenu inférieur à 60 000 \$. Ces ménages, qui ont pu accéder à la propriété malgré des revenus modestes, témoignent peut-être une offre de logements moins coûteux ou un ancrage de longue date dans ces quartiers.

En revanche, certains districts comme Laval-les-Îles, Saint-François, Auteuil et Fabreville montrent une situation différente, avec une proportion plus importante des ménages locataires se retrouvant dans les tranches de revenus plus élevées. Dans ces districts, plus de 20 % des ménages locataires ont un revenu de plus de 100 000 \$. Cette situation pourrait être le signe de plusieurs facteurs : un marché immobilier local plus restreint, des prix d'achat trop élevés pour permettre l'accession à la propriété même pour des ménages à revenus élevés, ou encore un choix délibéré de louer plutôt que d'acheter, peut-être pour plus de flexibilité ou à cause de la rareté des logements adaptés aux besoins de ces ménages.

```{r table_4_1_1_2_tenant, include=TRUE, fig.cap="Catégorie de revenu des ménages locataires par district électoral", fig.align = 'center'}
table_4_1_1_2_tenant
```

```{r table_4_1_1_2_owner, include=TRUE, fig.cap="Catégorie de revenu des ménages propriétaires par district électoral", fig.align = 'center'}
table_4_1_1_2_owner
```

# 4.1.1.3 Type de ménage (taille et composition) selon mode d'occupation

_Source: Statistique Canada, Recensement de la population de 2021, analyse et traitement des données par Curbcut_

Shown in `r plot_4_1_1_3_comp` and `r table_4_1_1_3_comp`, the majority of households that are composed of census or multi-generational families lived in owner households. This is especially true for couples with children and multi-generational households, which saw 85,5 % and 97,2 % of their households composed of owner households, respectively. Conversely, non-census family households composing of one or more people had more people renting than owning their home. While single-person households saw a relatively even amount of people owning or renting their home, at 44,0 % and 56,0 % respectively, non-census family households composed of two people or more saw 88,9 % of households renting.

```{r plot_4_1_1_3_comp, include=TRUE, fig.cap="Nombre de ménages par composition", fig.align = 'center'}
plot_4_1_1_3_comp
```

```{r table_4_1_1_3_comp, include=TRUE, fig.cap="Nombre de ménages par composition et type. Remarque : les pourcentages sont exprimés selon la composition du ménage", fig.align = 'center'}
table_4_1_1_3_comp
```

The distribution of these household compositions are not even across Laval, however. For example, while couples with infants make up the plurality of households for the entire city, such as in districts such as Sainte-Dorothée and Saint-Martin, they don't hold true in other districts such as Laval-des-Rapides and Souvenir-Labelle, which instead saw more single-person households than any other type `r table_4_1_1_3_comp_ed`.

```{r table_4_1_1_3_comp_ed, include=TRUE, fig.cap="Composition des ménages par district électoral. Remarque : les pourcentages concernent chaque district électoral", fig.align = 'center'}
table_4_1_1_3_comp_ed
```

# 4.1.1.4 Statut d'immigrant selon mode d'occupation
_Source: 2016 Census_

According to the latest data from the 2016 census and the 2022 version of "Portrait de l'habitation dans le grand Montréal," the majority households of all immigrant statuses are tenant households, with the proportion reaching as high as 93,0 % for non-permanent residents `r plot_4_1_1_4`. One exception to this are households of immigrants who arrived before 2006, which saw a larger amount of owner households, albeit only slightly higher, than tenant households, at 51,0 % and 49,0 % of households respectively.

```{r plot_4_1_1_4, include=TRUE, fig.cap="Proportion des ménages selon le statut d'immigrant", fig.align = 'center'}
plot_4_1_1_4
```

# 4.1.1.5 Âge du principal soutien du ménage selon mote d'occupation
_Source: 2021 Census

In Laval, the vast majority of households where the primary earner for the household is between 15 and 24 years old are tenant households, making up `r renter_15` of households for that age group. This trend continues for the next age group, where the primary earner for the household is between 25 and 34 years old, in which there are more tenant households than owner households, except that the difference between the two are significantly smaller, with tenant households making up only `r renter_25` of households in that age group.

After the 25 to 34 year old age group, owner households make up a higher proportion of households for every age group afterward, as seen in `r plot_4_1_1_5`, peaking at `r owner_45` before the difference between the two types of households begins shrinking again.

```{r plot_4_1_1_5, include=TRUE, fig.cap="Âge du principal soutien du ménage selon mote d'occupation", fig.align = 'center'}
plot_4_1_1_5
```

# 4.1.1.6 Typologie (unifamilial, multi logement, etc.) selon mode d'occupation
_Source: 2021 Census_

As of the 2021 census, `r sfh_laval` of all Laval households live in single-detached houses, with households in apartment buildings that are less than 5 stories tall following closely behind at `r apt_laval`, shown in `r table_4_1_1_6`. The mode of occupation for each kind of housing typology differs significantly proportionately, however. As `r plot_4_1_1_6` and the aforementioned table shows, the vast majority (`r sfh_owner`) of owner households live in single-detached housing, while tenant households primarily lived in apartment buildings, especially those that were less than 5 stories tall.

```{r plot_4_1_1_6, include=TRUE, fig.cap="Typologie de l'habitat et mode d'occupation.", fig.align = 'center'}
plot_4_1_1_6
```

```{r table_4_1_1_6, include=TRUE, fig.cap="Typologie des logements et mode d'occupation. Note : Les pourcentages sont basés sur le total pour ce mode d'occupation.", fig.align = 'center'}
table_4_1_1_6
```

# 4.1.2.1 Projection des ménages
_Source: 2011-2021 Census and ISQ_

From 2011 to 2021, the city of Laval has seen the number of households grow `r diff_2011_2021`, from `r year_2011` to `r year_2021`. In the next 20 years, Laval is expected to see the growth of households slow down, seeing only `r diff_2021_2041` growth in the number of households, to `r year_2041` households in 2041. The city is expected to hit `r year_2028` households in 2028, the first time it will have over 180 000 households, with the city seeing `r year_2032` and `r year_2036` households in 2032 and 2036 respectively.

```{r plot_4_1_2_1, include=TRUE, fig.cap="Projection des ménages de 2021 à 2041.", fig.align = 'center'}
plot_4_1_2_1
```

# 4.1.2.2 Croissance prévue des ménages
_Source: ISQ_

While Laval as a whole is projected to grow from 2021 to 2041, this growth is not evenly spread by "age group of the reference-person". While some age groups, such as the 20-24, 25-29, and 45-49 year cohort all see growth under 10 %, some groups, such as 80-84 and 85+ year cohort, all see significant amounts of growth, doubling in population at `r change_84` and `r change_85` respectively, which is representative of Laval's aging population. Conversely, some groups, such as the 35-39 and 50-54 year cohorts for example, see some level of decline in their population. However, the 55-59 year cohort will see the largest decline out of all age groups, with the age group expecting to decline `r change_59`.

```{r table_4_1_2_3_1, include=TRUE, fig.cap="Projections des ménages par groupe d'âge de 2021 à 2041", fig.align = 'center'}
table_4_1_2_3_1
```

# 4.1.2.3.1	Projections population/ménages selon groupe d'âge













# 4.1.2.3.2 Composantes de la croissance démographique annuelle (fécondité, mortalité, immigration)
_Source: ISQ 2022_

As mentioned in previous sections, Laval is projected to have an increase in population from 2021 to 2041. However, as shown in `r plot_4_1_2_3_2` and `r table_4_1_2_3_2`, Laval is already experiencing a decline of residents due to inter-provincial and internal migration, with growth in Laval being driven by international immigration, births outpacing deaths, and non-permanent resident growth. However, beginning in 2031, Laval is expected to no longer have growth from permanent residents, and beginning in 2035, deaths in Laval begins outpacing births. From that point onward, growth in Laval is projected to be driven by only international immigration.

```{r plot_4_1_2_3_2, include=TRUE, fig.cap="Évolution nette de la population 2021-2041", fig.align = 'center'}
plot_4_1_2_3_2
```

```{r table_4_1_2_3_2, include=TRUE, fig.cap="Composantes de la croissance démographique annuelle 2021-2041", fig.align = 'center'}
table_4_1_2_3_2
```