---
title: "4.2 Axe économique : Revenu des ménages et abordabilité"
author: "Curbcut"
output: html_document
---

```{r setup_4_2, include = FALSE}
knitr::opts_chunk$set(echo = FALSE, warning = FALSE)
qs::qload(here::here("data", "section_4_2.qsm"))
```

# 4.2.1 Revenu total annuel médian selon la composition des ménages, le mode d'occupation et l'âge du principal soutien

_Source: Statistique Canada, Recensement de la population de 2021, analyse et traitement des données par Curbcut_

Le graphique suivant met en lumière les disparités de revenus entre les locataires et les propriétaires à Laval, en fonction de la composition familiale. L'intensité de l'opacité des barres indique la proportion de ménages dans chaque catégorie, mettant ainsi en évidence les situations les plus courantes pour chaque statut d'occupation. De manière générale, les propriétaires ont des revenus médians supérieurs à ceux des locataires dans toutes les catégories de ménages. Cette tendance souligne une corrélation forte entre la capacité d’acquérir un bien immobilier et un revenu plus élevé, mettant en évidence les défis financiers auxquels font face les ménages locataires.

Les couples avec enfants, les couples sans enfants, et les ménages multigénérationnels propriétaires sont parmi les groupes aux revenus les plus élevés, dépassant souvent les 100 000 \$ de revenu annuel médian. Ce dernier groupe, en particulier, se démarque avec un revenu médian de `r rev_fun_421("Propriétaire", "multi")`, probablement en raison de la contribution de plusieurs adultes au revenu familial (bien que le nombre de ménages multigénérationnels reste relativement faible comparé à d’autres catégories). 

Par contre, les familles monoparentales et les personnes seules, en particulier celles qui sont locataires, affichent des revenus significativement inférieurs, ce qui suggère une plus grande précarité économique. En fait, les personnes seules locataires ont un revenu médian de `r rev_fun_421("Locataire", "solo")`, alors que celui des propriétaires de cette catégorie reste modeste, à `r rev_fun_421("Propriétaire", "solo")`. Ces ménages sont également parmi les plus nombreux, notamment les personnes seules qui représentent près de 47,9 % des locataires, ce qui renforce leur vulnérabilité économique face au marché locatif.

```{r plot_4_2_1, include=TRUE, fig.cap="Revenu annuel médian par statut d'occupation et composition familiale", fig.align = 'center'}
plot_4_2_1
```

# 4.2.2 Proportion de ménages en situation de faible revenu selon le mode d'occupation

# 4.2.3 Ménages ayant des besoins impérieux en logement selon le type de besoin et le mode d'occupation

# 4.2.4 Montant du loyer/frais de logement en fonction du revenu et leur mode d'occupation (axe "prix/revenu" de l'abordabilité)

Le graphique \@ref(fig:plot_4_2_4) présente les frais de logement médian pour les locataires et les propriétaires à Laval, répartis selon différentes tranches de revenu. L'intensité de l'opacité des barres indique la proportion de ménages dans chaque catégorie, mettant ainsi en évidence les situations les plus courantes pour chaque statut d'occupation. Les barres plus opaques représentent des tranches de revenus où il y a une concentration plus élevée de ménages selon le mode d'occupation (> 125 000 \$ chez les propriétaires, 20 - 39 999 \$ chez les locataires). 

Pour les tranches de revenus inférieures à 60 000 \$, les frais de logement médians des locataires sont systématiquement plus élevés que ceux des propriétaires. Dans la tranche de revenu de 20 - 39 999 $, celle la plus fréquente chez les locataires, les loyers mensuels médians sont de `r loyer_fun_421("Locataire", "20 - 39 999 $")` (pour 15 010 ménages locataires) tandis que les frais de logement sont de `r loyer_fun_421("Propriétaire", "20 - 39 999 $")` pour les 9 230 ménages propriétaires. 

À partir de la tranche de revenu de 60 000 \$ à 79 999 \$, cette tendance s’inverse. Les propriétaires ont alors des frais de logement médians qui dépassent ceux des locataires, et l'écart continue de croître dans les tranches de revenus supérieures. Pour les revenus de 100 000 \$ et plus, les propriétaires payent des frais de logement nettement plus élevés que les locataires, ce qui peut s’expliquer par l’accession à des logements de plus grande valeur et les coûts associés à la propriété.

```{r plot_4_2_4, include=TRUE, fig.cap="Frais de logement médian par statut d'occupation et tranches de revenu", fig.align = 'center'}
plot_4_2_4
```

# 4.2.5 Proportion de ménages consacrant plus de 30% et plus de 50% de leur revenu à se loger

# 4.2.6 Ménages locataires ayant de la difficulté à se loger (Ménage locataire sous le seuil de faible revenu et qui consacre 30 % et plus de son revenu à se loger.)

# 4.2.7 Ménages en situation de surpeuplement (axe "taille" de l'abordabilité)

# 4.2.8 Ménages vivant dans un logement nécessitant des réparations majeures (axe "qualité" de l'abordabilité")

# 4.2.9 Ratio salaires hebo médian/paiement hypothécaire mensuel type

# 4.2.10 Frais de logement

# 4.2.11 Aide au logement

_Source: Observatoire Grand Montréal. (2024). Communauté métropolitaine de Montréal. Récupéré au https://observatoire.cmm.qc.ca/grand-montreal-en-statistiques/_

L'aide au logement à Laval regroupe plusieurs programmes offrant des logements subventionnés pour les ménages à faible ou modeste revenu, ainsi que ceux ayant des besoins particuliers.

Logements sociaux et communautaires financés par la CMM: 2 571 logements
- Logements subventionnés par des programmes municipaux et gouvernementaux, destinés aux ménages à revenu modeste et aux clientèles ayant des besoins particuliers.

Logements en COOP et OBNL d'habitation relevant d'anciens programmes: 1 535 logements
- Logements gérés par des coopératives et OBNL sans but lucratif

Logements HLM publics: 1 120 logements
- Gérés par les Offices municipaux, ces logements sont destinés aux ménages à faible revenu, avec un loyer limité à 25 % du revenu familial.

AccèsLogis Québec : 893 logements logements
- Programme favorisant la création de coopératives et d'OBNL d'habitation, il cible les ménages à revenu modeste et, dans certaines conditions, offre aussi un Supplément au loyer (PSL).

Logements du programme LAQ - volet social et communautaire: 271 logements
- Ce programme offre une aide financière pour stimuler la réalisation de logements abordables destinés aux ménages à revenu faible ou modeste.

Logements HLM privés et autochtones: 80 logements
- Logements subventionnés pour les ménages à faible revenu, y compris ceux destinés aux Autochtones hors réserve, avec un loyer plafonné à 25 % du revenu.


# 4.2.12 Aide au paiement du loyer

_Source: Observatoire Grand Montréal. (2024). Communauté métropolitaine de Montréal. Récupéré au https://observatoire.cmm.qc.ca/grand-montreal-en-statistiques/_

Dans la Ville de Laval en 2021, il y avait 1 032 logements qui bénéficianet du programme Supplément au loyer (PSL). Ce programme "permet à des ménages à faible revenu d’habiter dans des logements qui font partie du marché locatif privé ou qui appartiennent à des coopératives d’habitation (COOP) ou à des organismes sans but lucratif (OSBL), tout en payant un loyer similaire à celui d’une habitation à loyer modique. Les locataires qui bénéficient de ce programme paient un loyer correspondant à 25 % de leur revenu."^[Programme de supplément au loyer (PSL). (2024). Société d'habitation du Québec. Récupéré au https://www.habitation.gouv.qc.ca/programme/programme/programme-de-supplement-au-loyer-psl]


# 4.2.13 Délai d'attente moyen pour l'obtention d'un HLM public ou d'un supplément au loyer régulier ou autre logement subventionné

_Source: Délais d'attente moyen par territoire. (Juillet 2024). Office municipal d'habitation de Laval._

Les délais d'attente pour obtenir un logement subventionné à Laval varient considérablement. Le délai moyen, tous programmes, territoires et clientèles confondus, est de r att_general_mean jours.

Parmi les clientèles visées, les familles affichent le délai moyen le plus élevé, atteignant `r att_fam` jours. Les personnes s'inscrivant aux programmes de 59 ans et moins attendent en moyenne `r att_lessfn` jours, tandis que pour celles dont la clientèle n’est pas spécifiée, le délai s’élève à `r att_other` jours. Les individus s'inscrivant aux programmes pour les personnes âgées de 65 ans et plus bénéficient du délai moyen le plus court, avec une attente de `r att_sfplus` jours.

Cependant, bien que les aînés aient généralement le délai le plus court, ce groupe connaît également le délai d’attente le plus long dans le programme HLM à Chomedey sans fumée (60 ans et +), avec un maximum de 908 jours. À l’opposé, le délai le plus court se trouve dans le programme HLM du territoire 050 - SLO / PSL - Territoire Lavallois, avec une attente de seulement 54 jours. Le tableau suivant présente les délais moyens par programme.

```{r attProgramme, include=TRUE, tab.cap="Délais d'attente moyens pour l'obtention d'un logement subventionné, selon le programme.", tab.align = 'center'}
att_programme_table
```
