---
title: "5.1.2 Axe cadre bâti - État du parc"
author: "Curbcut"
output: html_document
---

```{r setup_5_1_2, include = FALSE}
knitr::opts_chunk$set(echo = FALSE, warning = FALSE)
qs::qload(here::here("data", "section_5_1_2.qsm"))
```

# 5.1.2.1 Type de réparations nécessaires selon la période de construction

_Source: Statistique Canada, Recensement de la population de 2021, analyse et traitement des données par Curbcut_

En 2021, `r reparation_majeur` (`r reparation_majeur_pct`) des logements de Laval présentaient des besoins en termes de réparations majeures, et ce sont les secteurs du centre-sud de Laval qui présentaient les plus grands besoins. À Duvernay-Pont-Viau et Marigot, plus de 700 logements nécessitaient des réparations majeures, représentant respectivement 10,2 % et 8,4 % des logements dans ces secteurs. En revanche, dans les quartiers d'Auteuil, Saint-Martin, Sainte-Dorothée et Fabreville, moins de 3 % des logements étaient concernés par de telles réparations, reflétant une meilleure condition générale du parc immobilier dans ces zones. Ces disparités mettent en lumière des défis spécifiques dans les secteurs plus anciens ou plus densément peuplés.

```{r repPctPlot, include=TRUE, fig.cap="Pourcentage de logements nécessitant des réparations majeures, par secteur", fig.align = 'center'}
rep_pct_plot
```

```{r repPlot, include=TRUE, fig.cap="Nombre de logements nécessitant des réparations majeures, par secteur.", fig.align = 'center'}
rep_plot
```

_Source: Portrait régional de l’habitation : 13 – Région administrative de Laval. (2020). Société d'habitation du Québec. Récupéré au https://www.habitation.gouv.qc.ca/fileadmin/internet/publications/portraits-regionaux/Portrait_habitation_region_13.pdf_

En 2016, Laval présentait un parc immobilier relativement jeune par rapport à l'ensemble du Québec. 50 % des logements de Laval avaient été construits après 1981, contre 42,9 % pour l'ensemble du Québec. Cette différence se reflétait dans les besoins de réparations majeures : seuls 5,1 % des logements de Laval nécessitaient des réparations majeures, un chiffre inférieur à la moyenne québécoise de 6,3 %.

Les logements construits avant 1980 à Laval étaient plus susceptibles de nécessiter des réparations importantes. Parmi ceux datant d’avant 1960, 10,7 % nécessitaient des réparations majeures, tandis que ce chiffre était de 6,3 % pour les logements bâtis entre 1961 et 1980. En comparaison, les logements construits après 1981 avaient des besoins beaucoup plus faibles, avec seulement 2,7 % nécessitant des réparations majeures.

Ces données datent de 2016 et la situation a pu évoluer depuis, en fonction de l'âge croissant du parc immobilier et des interventions de rénovation réalisées au cours des dernières années.

# 5.1.2.2 Pourcentage de logement nécessitant des réparations majeures (%)

_Source: Statistique Canada, Recensement de la population de 2021, analyse et traitement des données par Curbcut_

En ajout à la section précédente, le graphique \@ref(fig:repEvol) montre la baisse du pourcentage de logements nécessitant des réparations majeures. En 1996, 5,84 % des logements (7 220 sur un total de 123 979 logements) nécessitaient des réparations majeures. Ce chiffre a légèrement augmenté pour atteindre 5,85 % en 2001 (7 755 logements sur 135 661), avant de diminuer progressivement à 5,13 % en 2016 (8 225 logements sur 165 686) et enfin à 5,18 % en 2021 (8 795 logements sur 176 115). Malgré une amélioration générale, ce pourcentage reste relativement stable depuis 2011, oscillant autour de 5,1 %. En 2011, 5,26 % des logements (soit 8 125 sur un total de 159 509) nécessitaient des réparations majeures.

```{r repEvol, include=TRUE, fig.cap="Évolution du pourcentage de logements nécessitant des réparations majeures à Laval entre 1996 et 2021", fig.align = 'center'}
rep_evol
```

# 5.1.2.3 Qualité et salubrité du logement

Pour 'salubrité', en attente de "données via rapport sur le Code du logement.".

Selon les normes d'accessibilité établies par la Société canadienne d'hypothèques, un logement est de qualité convenable si, de l'avis des occupants, il ne nécessite pas de réparations majeures. Répétition 5.1.2.2 "Pourcentage de logement nécessitant des réparations majeures (%)" ?

