---
title: "5.3 Axe sociopolitique et socioéconomique"
author: "Curbcut"
output: html_document
---

```{r setup_5_3, include = FALSE}
knitr::opts_chunk$set(echo = FALSE, warning = FALSE)
qs::qload(here::here("data", "section_5_3.qsm"))
```

# 5.3.2 Pandémie et télétravail

_Source: Statistique Canada, Recensement de la population de 2021._

La majorité des Lavallois se déplaçaient historiquement vers l’extérieur de la ville pour travailler. Toutefois, entre 2016 et 2021, cette tendance s’est atténuée, la proportion de travailleurs à l’extérieur ayant diminué de `r emploi_outside_CSD_2016` à `r emploi_outside_CSD`. Autrement dit, on a vu une augmentation historique de Lavallois travaillant sur leur territoire, passant de `r emploi_within_CSD_2016` à `r emploi_within_CSD` sur la même période. Ces changements sont largement attribués à la pandémie de COVID-19, qui a profondément modifié les habitudes de travail en rendant le télétravail plus accessible et répandu. Comme le recensement se base sur le lieu de travail habituel, les Lavallois·es télétravaillant pour des entreprises situées ailleurs, par exemple à Montréal, sont désormais considérés comme travaillant à Laval, ce qui reflète ce changement structurel.

L'année 2021 a été une année charnière pour le télétravail à Laval. Entre 2001 et 2016, le nombre de Lavallois·es travaillant sur place dans leur lieu de travail physique a progressivement diminué, passant de `r emploi_place_atwork_2001` à `r emploi_place_atwork_2016`. Cependant, entre 2016 et 2021, cette diminution s'est accélérée, chutant à `r emploi_place_atwork`. En parallèle, le nombre de personnes travaillant à domicile a fortement augmenté, passant de `r emploi_place_home_2016` en 2016 à `r emploi_place_home` en 2021. Bien que cette hausse soit en partie liée à la pandémie, elle pourrait annoncer un changement durable dans les pratiques de travail, avec une adoption accrue du télétravail dans les années à venir et modifier les besoins de logements des ménages (par exemple le nombre de chambres à coucher recherchées pour y installer un bureau).

# 5.3.3 Population en résidence pour personnes âgées

_Source:Registre des résidences privées pour aînés (K10). (2024). Ministère de la Santé et des Services sociaux. Récupéré au https://public.arcgis.msss.rtss.qc.ca/arcgis/rest/services/Ressources/K10/MapServer/0_

À Laval, la population des personnes âgées de 75 ans et plus, qui constitue le groupe le plus susceptible de résider en résidence privé pour aînés (RPA), s'élève à `r persones_ages` personnes selon les données du dernier recensement canadien (soit `r persones_ages_pct` de la population lavalloise et représentant `r seventyfiveplus_households` ménages, ou `r seventyfiveplus_households_pct` des ménages), pour `r places_rpa` places en (RPA), soit un déficit potentiel d'offres de logements en RPA de `r deficit` places. La répartition géographique des RPA sur le territoire montre une corrélation modérée avec la population âgée de 75 ans et plus dans chaque district électoral, avec un coefficient de corrélation de `r cor_aines_rpa`. Cette corrélation positive suggère que, dans une certaine mesure, les districts où l'on trouve plus de personnes âgées sont également ceux où l'on trouve le plus de RPA. Cependant, des disparités persistent.

- Souvenir-Labelle (2 891 places), Vimont (2 000 places), et Laval-des-Rapides (1 830 places) disposent du plus grand nombre de places en RPA, répondant en partie à la demande potentielle, avec respectivement 2 860, 2 545, et 2 650 personnes âgées de 75 ans et plus dans ces quartiers.
- Les districts sans aucune place en RPA, tels que Marc-Aurèle-Fortin, Val-des-Arbres, et Concorde-Bois-de-Boulogne, comptent néanmoins plus de mille résidents âgés chacun (1 860, 1 475, et 1 215 personnes âgées de 75 ans et plus respectivement).

Bien que certains districts semblent disposer d'un nombre suffisant de places en RPA, la répartition géographique de ces places pourrait poser des défis d'accès pour les aînés résidant dans des districts moins bien desservis. Cela pourrait nécessiter des déplacements ou des transferts vers d'autres secteurs de la ville pour recevoir des services appropriés.

```{r resAinesPlot, include=TRUE, fig.cap="Répartition géographique des places en RPA à travers les différents districts électoraux.", fig.align = 'center'}
map_5_3_3
```

```{r resAinesTable, include=TRUE, tab.cap="Places en RPA et nombre d'individus âgés de 75 ans et plus par district électoral.", tab.align = 'center'}
res_aines_table
```

# 5.3.4 Ménages étudiants

_Source: Le logement étudiant au Québec (Enquête PHARE 2021). (2022). Unité de travail pour l'implantation de logement étudiant (UTILE). Récupéré au https://cdn.prod.website-files.com/604e1456a8cd2bab84c72bc8/62e2db9eec481f4aa84c8390_Rapport-PHARE-2021_20220728.pdf_

À Laval, seulement 41,3 % des étudiants sont locataires, un pourcentage bien en dessous de la moyenne provinciale de 77,4 %. De plus, seulement 26 % (contre 87 % pour la province) des locataires étudiants de Laval résident dans la ville où se situe leur campus principal, ce qui indique que la majorité d’entre eux étudient dans une autre ville, principalement Montréal. Laval est la ville québécoise avec la plus grande rétention de locataires étudiant·e·s pendant l'été: 93 % de la population étudiante locataire de Laval habite au même lieu de résidence l'été, contre 80 % pour la province.

Le loyer médian à Laval pour les étudiants est de 950 $, soit 18,8 % plus élevé que le loyer médian lavallois calculé par la SCHL. De plus, les étudiants locataires lavallois sont particulièrement vulnérables au taux d'effort: 81 % des locataires étudiants de Laval consacrent plus de 30 % de leur revenu à leur loyer, le taux le plus élevé au Québec. 

La plupart des étudiants locataires lavallois (40,7 %) vivent dans des logements de deux chambres à coucher, ce qui est supérieur à la moyenne provinciale de 34,5 %. Cependant, 16 % des étudiants lavallois déclare que leur logement nécessite des réparations majeures, un chiffre au-dessus de la moyenne provinciale de 10 %.

# 5.3.5 Offre actuelle de logements subventionnés (TKTK logements sociaux et communautaires)

_Source: Observatoire Grand Montréal. (2024). Communauté métropolitaine de Montréal. Récupéré au https://observatoire.cmm.qc.ca/grand-montreal-en-statistiques/_

En 2020, il y avait 4 432 logements sociaux et communautaires dans la ville de Laval. Ces les logements sociaux et communautaire sont ceux dont "la construction est subventionnée par un programme gouvernemental ou municipal. Ces logements s'adressent [initiallement] aux ménages à revenu faible ou modeste ainsi qu'aux citoyens ayant des besoins particuliers en habitation. Ils sont mis en oeuvre par des coopératives, par des organismes à but non lucratif et par les Offices municipaux d'habitation, en collaboration avec les groupes de ressources techniques (GRT). Une partie ou la totalité des logements bénéficie d'une aide financière stable couvrant une portion du loyer."
Source: https://observatoire.cmm.qc.ca/grand-montreal-en-statistiques/ > Logement > Total des logements sociaux et communautaires > Source > Définition de « Logement social et communautaire »

NOTE: Donnée expirée? À voir # 4.2.11 Aide au logement (aide à la pierre) ?

# 5.3.6 Itinérance

_Source: Dénombrement des personnes en situation d'itinérance visible au Québec. (11 octobre 2022). Ministère de la Santé et des Services sociaux. Récupéré au https://publications.msss.gouv.qc.ca/msss/fichiers/2023/23-846-05W.pdf_

En 2022, on estimait à 219 le nombre de personnes en situation d’itinérance visible à Laval, un chiffre en légère hausse de 6 % depuis 2018. Parmi ces individus, on estimait que 26 ont passé la nuit dans un lieu extérieur, 47 dans un hébergement lié à la violence et 45 dans un établissement de détention ou quartiers cellulaires des postes de police. Le nombre relativement faible d'itinérants par rapport à d'autres villes comme Montréal ou la Capitale-Nationale pourrait s'expliquer par la proximité de Laval avec un autre centre urbain majeur, où une partie de la population itinérante peut migrer pour bénéficier de ressources plus abondantes.

Une particularité de l’itinérance à Laval est l’importance de l’itinérance cachée, où 94 % des personnes concernées déclarent avoir passé la nuit chez quelqu'un, un taux très supérieur à la moyenne provinciale de 73 %. Cela indique que beaucoup de personnes en situation d’itinérance (cachée) à Laval dépendent de réseaux informels d’hébergement plutôt que de structures d’aide officielles, renforçant ainsi leur invisibilité.

Les personnes en situation d’itinérance à Laval dépendent moins des programmes d’aide sociale pour leurs revenus (49 % contre 65 % en province) et sont plus nombreuses à déclarer un emploi comme source de revenu (23 %).