---
title: "5.3 Axe sociopolitique et socioéconomique"
author: "Curbcut"
output: html_document
---

```{r setup_5_3, include = FALSE}
knitr::opts_chunk$set(echo = FALSE, warning = FALSE)
qs::qload(here::here("data", "section_5_3.qsm"))
```

# 5.3.1 Accessibilité universelle au logement

En attente de "Voir avec le SCLSDS (interne)"

# 5.3.2 Pandémie et télétravail

Tant en 2016 qu'en 2021, une majorité des résident·e·s de Laval se déplaçaient à l'extérieur de la ville pour travailler. Toutefois, cette tendance s'est atténuée, la proportion de personnes travaillant à l'extérieur ayant diminué, passant de `r emploi_outside_CSD_2016` en 2016 à `r emploi_outside_CSD` en 2021. En parallèle, de plus en plus de Lavallois·es travaillaient dans leur municipalité de résidence, avec une augmentation notable de `r emploi_within_CSD_2016` à `r emploi_within_CSD` sur la même période. Ces changements sont largement attribués à la pandémie de COVID-19, qui a profondément modifié les habitudes de travail en rendant le télétravail plus accessible et répandu. Comme le recensement se base sur le lieu de travail habituel, les Lavallois·es télétravaillant pour des entreprises situées ailleurs, par exemple à Montréal, sont désormais considérés comme travaillant à Laval, ce qui reflète ce changement structurel.

L'année 2021 a été une année charnière pour le télétravail à Laval. Entre 2001 et 2016, le nombre de Lavallois·es travaillant sur place dans leur lieu de travail physique a progressivement diminué, passant de `r emploi_place_atwork_2001` à `r emploi_place_atwork_2016`. Cependant, entre 2016 et 2021, cette diminution s'est accélérée, chutant à `r emploi_place_atwork`. En parallèle, le nombre de personnes travaillant à domicile a fortement augmenté, passant de `r emploi_place_home_2016` en 2016 à `r emploi_place_home` en 2021. Bien que cette hausse soit en partie liée à la pandémie, elle pourrait annoncer un changement durable dans les pratiques de travail, avec une adoption accrue du télétravail dans les années à venir.

# 5.3.3 Population en résidence pour personnes âgées

À Laval, la population des personnes âgées de 75 ans et plus, qui constitue le groupe le plus susceptible de résider en résidence privé pour aînés (RPA), s'élève à `r persones_ages` personnes selon les données du dernier recensement canadien, pour `r places_rpa` places en (RPA) ^[Résidences privées pour aînés. (2024). Ministère de la Santé et des Services sociaux. Récupéré au https://public.arcgis.msss.rtss.qc.ca/arcgis/rest/services/Ressources/K10/MapServer/0]. La répartition géographique des places en RPA à travers les quartiers électoraux de la ville montre une corrélation modérée avec la population âgée de 75 ans et plus dans chaque quartier, avec un coefficient de corrélation de `r cor_aines_rpa`. Cette corrélation positive suggère que, dans une certaine mesure, les quartiers où l'on trouve plus de personnes âgées offrent également plus de places en RPA. Cependant, des disparités persistent.

- Souvenir-Labelle (2 891 places), Vimont (2 000 places), et Laval-des-Rapides (1 830 places) disposent du plus grand nombre de places en RPA, répondant en partie à la demande, avec respectivement 2 860, 2 545, et 2 650 personnes âgées de 75 ans et plus dans ces quartiers.
- Les quartiers sans aucune place en RPA, tels que Marc-Aurèle-Fortin, Val-des-Arbres, et Concorde-Bois-de-Boulogne, comptent néanmoins plusieurs centaines de résidents âgés (1 860, 1 475, et 1 215 personnes âgées de 75 ans et plus respectivement).

Bien que certains quartiers disposent de nombreuses places en RPA, la répartition géographique de ces places pourrait poser des défis d'accès pour les aînés résidant dans des quartiers moins bien desservis. Cela pourrait nécessiter des déplacements ou des transferts vers d'autres secteurs de la ville pour recevoir des services appropriés.

```{r resAinesPlot, include=TRUE, fig.cap="Répartition géographique des places en RPA à travers les différents districts électoraux.", fig.align = 'center'}
map_5_3_3
```

```{r resAinesTable, include=TRUE, tab.cap="Places en RPA et nombre d'individus âgés de 75 ans et plus par district électoral.", tab.align = 'center'}
res_aines_table
```

# 5.3.4 Ménages étudiants

À Laval, seulement 41,3 % des étudiants sont locataires, un pourcentage bien en dessous de la moyenne provinciale de 77,4 %. De plus, seulement 26 % (contre 87 % pour la province) des locataires étudiants de Laval résident dans la ville où se situe leur campus principal, ce qui indique que la majorité d’entre eux étudient dans une autre ville, principalement Montréal. Laval est la ville au Québec avec la plus grande rétention de locataires étudiant·e·s pendant l'été: Ce sont 93 % de la population étudiante locataire de Laval qui habite au même lieu de résidence l'été, contre 80 % pour la province.

Le loyer médian à Laval pour les étudiants locataires est de 950 $, soit 18,8 % plus élevé que le loyer médian calculé par la SCHL. De plus, les étudiants locataires à Laval sont particulièrement vulnérables au stress financier lié au logement: 81 % des locataires étudiants de Laval consacrent plus de 30 % de leur revenu à leur loyer, le taux le plus élevé au Québec. 

La plupart des étudiants locataires (40,7 %) vivent dans des logements de type 4 ½, ce qui est supérieur à la moyenne provinciale de 34,5 %. Cependant, une proportion importante (16 %) des étudiants à Laval déclare que leur logement nécessite des réparations majeures, un chiffre au-dessus de la moyenne provinciale de 10 %.

# 5.3.5 Offre actuelle de logements subventionnés



# 5.3.6 Itinérance

En 2022, on estimait à 219 le nombre de personnes en situation d’itinérance visible à Laval, un chiffre en légère hausse de 6 % depuis 2018^[Dénombrement des personnes en situation d'itinérance visible au Québec. (11 octobre 2022). Ministère de la Santé et des Services sociaux. Récupéré au https://publications.msss.gouv.qc.ca/msss/fichiers/2023/23-846-05W.pdf]. Parmi ces individus, on estimait que 26 ont passé la nuit dans un lieu extérieur, 47 dans un hébergement lié à la violence et 45 dans un établissement de détention ou quartiers cellulaires des postes de police^[Dénombrement des personnes en situation d'itinérance visible au Québec. (11 octobre 2022). Ministère de la Santé et des Services sociaux. Récupéré au https://publications.msss.gouv.qc.ca/msss/fichiers/2023/23-846-05W.pdf]. Le nombre relativement faible d'itinérants par rapport à d'autres villes comme Montréal ou la Capitale-Nationale pourrait s'expliquer par la proximité de Laval avec un autre centre urbain majeur, où une partie de la population itinérante peut migrer pour bénéficier de ressources plus abondantes.

Une particularité de l’itinérance à Laval est l’importance de l’itinérance cachée, où 94 % des personnes concernées déclarent avoir passé la nuit chez quelqu'un, un taux très supérieur à la moyenne provinciale de 73 %^[Dénombrement des personnes en situation d'itinérance visible au Québec. (11 octobre 2022). Ministère de la Santé et des Services sociaux. Récupéré au https://publications.msss.gouv.qc.ca/msss/fichiers/2023/23-846-05W.pdf]. Cela indique que beaucoup de personnes en situation d’itinérance (cachée) à Laval dépendent de réseaux informels d’hébergement plutôt que de structures d’aide officielles, renforçant ainsi leur invisibilité.

Les personnes en situation d’itinérance à Laval dépendent moins des programmes d’aide sociale pour leurs revenus (49 % contre 65 % en province) et sont plus nombreuses à déclarer un emploi comme source de revenu (23 %).

5.3.7 Travailleurs agricoles et temporaires

En attente de "Voir avec la chambre de commerce CCI Laval"

5.3.8 Navetteurs aéroportés (fly-in fly-out)

En attente de "Voir avec la chambre de commerce CCI Laval"