---
title: "6.1 À but lucratif (abordable, prix du marché)"
author: "Curbcut"
output: html_document
---

```{r setup_6_1, include = FALSE}
knitr::opts_chunk$set(echo = FALSE, warning = FALSE)
qs::qload(here::here("data", "section_5_3.qsm"))
```

# 5.3.2 Pandémie et télétravail

Tant en 2016 qu'en 2021, une majorité des résident·e·s de Laval se déplaçaient à l'extérieur de la ville pour travailler. Toutefois, cette tendance s'est atténuée, la proportion de personnes travaillant à l'extérieur ayant diminué, passant de `r emploi_outside_CSD_2016` en 2016 à `r emploi_outside_CSD` en 2021. En parallèle, de plus en plus de Lavallois·es travaillaient dans leur municipalité de résidence, avec une augmentation notable de `r emploi_within_CSD_2016` à `r emploi_within_CSD` sur la même période. Ces changements sont largement attribués à la pandémie de COVID-19, qui a profondément modifié les habitudes de travail en rendant le télétravail plus accessible et répandu. Comme le recensement se base sur le lieu de travail habituel, les Lavallois·es télétravaillant pour des entreprises situées ailleurs, par exemple à Montréal, sont désormais considérés comme travaillant à Laval, ce qui reflète ce changement structurel.

L'année 2021 a été une année charnière pour le télétravail à Laval. Entre 2001 et 2016, le nombre de Lavallois·es travaillant sur place dans leur lieu de travail physique a progressivement diminué, passant de `r emploi_place_atwork_2001` à `r emploi_place_atwork_2016`. Cependant, entre 2016 et 2021, cette diminution s'est accélérée, chutant à `r emploi_place_atwork`. En parallèle, le nombre de personnes travaillant à domicile a fortement augmenté, passant de `r emploi_place_home_2016` en 2016 à `r emploi_place_home` en 2021. Bien que cette hausse soit en partie liée à la pandémie, elle pourrait annoncer un changement durable dans les pratiques de travail, avec une adoption accrue du télétravail dans les années à venir.

# 5.3.3 Population en résidence pour personnes âgées

À Laval, la population des personnes âgées de 75 ans et plus, qui constitue le groupe le plus susceptible de résider en résidence privé pour aînés (RPA), s'élève à `r persones_ages` personnes selon les données du dernier recensement canadien, pour `r places_rpa` places en (RPA) ^[Résidences privées pour aînés. (2024). Ministère de la Santé et des Services sociaux. Récupéré au https://public.arcgis.msss.rtss.qc.ca/arcgis/rest/services/Ressources/K10/MapServer/0]. La répartition géographique des places en RPA à travers les quartiers électoraux de la ville montre une corrélation modérée avec la population âgée de 75 ans et plus dans chaque quartier, avec un coefficient de corrélation de `r cor_aines_rpa`. Cette corrélation positive suggère que, dans une certaine mesure, les quartiers où l'on trouve plus de personnes âgées offrent également plus de places en RPA. Cependant, des disparités persistent.

- Souvenir-Labelle (2 891 places), Vimont (2 000 places), et Laval-des-Rapides (1 830 places) disposent du plus grand nombre de places en RPA, répondant en partie à la demande, avec respectivement 2 860, 2 545, et 2 650 personnes âgées de 75 ans et plus dans ces quartiers.
- Les quartiers sans aucune place en RPA, tels que Marc-Aurèle-Fortin, Val-des-Arbres, et Concorde-Bois-de-Boulogne, comptent néanmoins plusieurs centaines de résidents âgés (1 860, 1 475, et 1 215 personnes âgées de 75 ans et plus respectivement).

Bien que certains quartiers disposent de nombreuses places en RPA, la répartition géographique de ces places pourrait poser des défis d'accès pour les aînés résidant dans des quartiers moins bien desservis. Cela pourrait nécessiter des déplacements ou des transferts vers d'autres secteurs de la ville pour recevoir des services appropriés.

```{r resAinesPlot, include=TRUE, fig.cap="Répartition géographique des places en RPA à travers les différents districts électoraux.", fig.align = 'center'}
map_5_3_3
```

```{r resAinesTable, include=TRUE, tab.cap="Places en RPA et nombre d'individus âgés de 75 ans et plus par district électoral.", tab.align = 'center'}
res_aines_table
```

# 5.3.4



